臺灣高等法院高雄分院刑事判決　　　　 100年度上訴字第63號
上　訴　人　臺灣高雄地方法院檢察署檢察官
被　　　告　宋憲膺
上列上訴人因被告毒品危害防制條例案件，不服臺灣高雄地方法
院99年度訴字第1595號中華民國99年11月30日第一審判決（起訴
案號：臺灣高雄地方法院檢察署99年度毒偵字第474 號），提起
上訴，本院判決如下：
    主  文
上訴駁回。
    理  由
一、公訴意旨略以：宋憲膺前於民國98年間因施用毒品案件，經
    臺灣高雄地方法院以裁定送觀察、勒戒，認無繼續施用毒品
    之傾向，於98年6 月2 日釋放出所，並經臺灣高雄地方法院
    檢察署檢察官以98年度毒偵字第985 號為不起訴處分確定。
    竟仍未戒除毒癮，於上開觀察、勒戒執行完畢後5 年內，復
    基於施用第一級毒品海洛因之犯意，於98年9 月10日16時50
    分許為警採尿時回溯72小時內之某時許（不含公權力拘束時
    間），在不詳處所，以不詳方式施用第一級毒品海洛因1 次
    。嗣因其經通知至警局採集其尿液送驗，檢驗結果呈嗎啡陽
    性反應，始悉上情。因認被告宋憲膺涉犯毒品危害防制條例
    第10條第1 項之施用第一級毒品海洛因罪嫌。
二、按犯罪事實應依證據認定之，無證據不得認定犯罪事實；不
    能證明被告犯罪者，應諭知無罪之判決，刑事訴訟法第154
    條第2 項、第301 條第1 項分別定有明文。又事實之認定，
    應憑證據，如未能發現相當證據，或證據不足以證明，自不
    能以推測或擬制之方法，為裁判基礎（最高法院40年台上字
    第86號判例參照）。另認定犯罪事實所憑之證據，雖不以直
    接證據為限，間接證據亦包括在內；然而無論直接或間接證
    據，其為訴訟上之證明，須於通常一般之人不致有所懷疑，
    而得確信其為真實之程度者，始得據為有罪之認定，倘其證
    明尚未達到此一程度，而有合理之懷疑存在時，即無從為有
    罪之認定（最高法院76年台上字第4986號判例參照）。
三、公訴意旨認被告宋憲膺（下稱被告）涉犯毒品危害防制條例
    第10條第1 項之施用第一級毒品海洛因罪嫌，無非係以卷附
    列管毒品人口尿液檢體採集送驗紀錄表、長榮大學確認報告
    、長庚醫療財團法人高雄長庚紀念醫院99年4 月15日（99）
    長庚院高字第923514號函各1 紙，為其主要論據。訊之被告
    堅決否認有何施用第一級毒品海洛因之犯行，辯稱：伊於採
    尿前因急性腹痛至多所醫院求診，經醫院分別開立注射及口
    服藥物，應係服用該等藥物導致尿液檢驗中呈現嗎啡陽性反
    應，伊沒有施用海洛因等語。
四、經查：
  (一)被告於98年9 月10日16時50分經警（鳳山分局）採尿送驗結
    果，呈現嗎啡陽性反應，其檢出濃度為10897ng/ml，已超過
    標準閥值300ng/ml，並逾確認濃度2000ng/ml ；但未檢出可
    待因成分等情，固有卷附之列管毒品人口尿液檢體採集送驗
    紀錄表、長榮大學確認報告各1 紙可資參憑（見警卷第4 頁
    ），是被告於採尿前夕有施用嗎啡之物，固屬無訛。然本件
    被告於98年9 月10日16時50分採尿前夕，因不明原因之急性
    腹痛，分別於98年9 月3 日、9 月7 日二度前往高雄縣立鳳
    山醫院（下稱鳳山醫院）就醫；98年9 月10日下午更至長庚
    醫療財團法人高雄長庚紀念醫院（下稱高雄長庚醫院）就診
    ，而該等醫院對被告診療結果及開立用藥情形，經鳳山醫院
    函覆：「病人宋憲膺98年9 月3 日因腹痛至本院胃腸科施打
    DemerolInj及服用藥物cimetine等5 種；98年9 月7 日因腹
    痛至本院急診施打DemerolInj（50mg肌肉注射）及服用藥物
    ultracet等4 種，其中『DemerolInj及ultracet』二項藥物
    皆屬鴉片類止痛藥，應可產生鴉片類代謝之『嗎啡陽性』反
    應；另高雄長庚醫院函覆：「據病歷所載，宋君98年9 月10
    日至本院急診之診斷為腹痛，而依病患當時病情研判，其病
    症疑為潰瘍或便秘所致，故臨床處方嗎啡藥物（Morghine
    5mg 肌肉注射）予以止痛」等情，分別有鳳山醫院99年10月
    15日（99）長庚鳳山院字第00161 號函1 份暨所附會簽3 紙
    、高雄長庚醫院99年4 月15日（99）長庚院高字第923514號
    函1 份附卷可稽（見原審審訴卷第26至29頁、偵卷第19頁）
    ，亦即上開鳳山醫院、高雄長庚醫院分別於98年9 月3 日、
    7 日及10日對被告注射及開立服用之治療藥物，均有屬鴉片
    、嗎啡類之止痛藥，是被告辯稱：伊於採尿前有施用醫藥用
    之鴉片、嗎啡藥劑等情，並非無據。
  (二)至被告於98年9 月10日在高雄長庚醫院注射嗎啡藥劑後，是
    否會造成尿液嗎啡濃度高達10897ng/ml乙節；經本院審理中
    再函詢高雄長庚醫院雖回函稱：「就藥理學而言，嗎啡藥物
    半衰期為自注射時起約1 －4 個小時，而宋君98年9 月10日
    下午3 時於本院注射嗎啡5mg 後，其尿液檢查嗎啡濃度有無
    可能達10897ng/ml（1mg ＝100 萬ng），尚應考量病患當時
    健康狀況及採檢時間等因素，無法逕依病患該次注射劑量判
    定其尿液中嗎啡濃度。」等語（函文見本院卷第30頁），即
    無正面答覆本院詢問之事項，但就「嗎啡藥物半衰期為自注
    射時起約1 －4 個小時，而宋君98年9 月10日下午3 時於本
    院注射嗎啡5mg 」而言，本件被告之採尿時間係於同日下午
    3 時施打高達5mg 嗎啡藥劑（5mg ＝500 萬ng）後之下午4
    時50分，即於嗎啡藥物半衰期之自注射時起約1 －4 個小時
    內（按藥物半衰期指藥物入血後，在血漿中的濃度達最高值
    ，經排泄下降一半所需時間），亦即藥物成分開始排泄（下
    降）之時間點內。況且「非法濫用之海洛因毒品，在製造過
    程中常含有少量乙醯可待因，乙醯可待因經人體代謝後，在
    尿液中會產生可待因，因此非法施用海洛因毒品者，在尿液
    中可檢出大量之嗎啡成分及較少量可待因成分」（參閱法務
    部法醫研究所93年10月13日法醫毒字第0930003574號函），
    而遍觀本件被告之尿液檢驗報告卻未檢出任何可待因成分反
    應，有檢驗報告可稽。是就採檢之時間點，及被告之尿液檢
    驗報告無任何可待因成分反應等證跡顯示，實難排除被告尿
    液之高濃度嗎啡反應，正係因施打高達5mg 嗎啡藥劑所致。
  (三)又被告於9 月3 日、7 日另有鳳山醫院就診，亦有施用相同
    之鴉片類止痛藥，已如前述，因而「被告於98年9 月10日在
    高雄長庚醫院注射嗎啡藥劑後，是否會與之前於鳳山醫院就
    醫施打及服用上述之鴉片類止痛藥產生加乘效果」乙節；亦
    經本院審理中函詢鳳山醫院回函稱：「若按時服用98年9 月
    7 日所開立的藥物ultracet在1.8 小時後達到最高血漿濃度
    64.3ng/ml ，且只會增加類嗎啡止痛作用，不會增加嗎啡濃
    度高達10897ng/ml。」等語（見本院卷第29頁），間接否定
    有加乘效果之出現。但細繹該函文，其中「不會增加嗎啡濃
    度高達10897ng/ml」之【10897ng/ml】，似又將本院函文所
    述之「尿液中嗎啡濃度10897ng/ml」，誤解為「血液中嗎啡
    濃度10897ng/ml」；此與上揭由檢察官發函予高雄長庚醫院
    之回函稱：「宋君98年9 月10日至本院急診之診斷為腹痛，
    故臨床處方嗎啡藥物（Morghine 5mg肌肉注射）予以止痛；
    另就藥學而言，嗎啡注射劑量（肌肉或靜脈注射）為250mcg
    /kg 時，病患【血中】嗎啡之濃度於注射10分鐘後可能達10
    6ng/ml，而5 小時後最高可能達130ng/ml，故評估病患當日
    注射之嗎啡劑量導致其血中嗎啡濃度達10897ng/ml之可能性
    極低」等語（見偵卷第19頁），亦係將上揭尿液嗎啡濃度達
    10897ng/ml，誤解為【血中】嗎啡之濃度（按肇於檢察官之
    函文中因未特別標明尿液濃度），同出一轍，一併敘明。
  (四)綜上各情，姑且不論被告連續服用鴉片、嗎啡類止痛藥是否
    有加乘效果出現，而僅就被告於98年9 月10日於長庚醫院施
    打高達5mg 嗎啡藥劑後，即在1 －4 個小時內之藥物半衰期
    內前往採尿，則被告之尿液出現高濃度之嗎啡陽性反應，應
    與長庚醫院施打高達5mg 嗎啡藥劑有相當關連性。況且被告
    於98年9 月10日下午前往高雄長庚醫院就診及前往警局採尿
    ，均由其母親即證人詹巧雲全程陪同；甚至之前9 月7 日至
    10日之被告病痛期間，被告亦均在家中休養；嗣經證實被告
    係罹患紅斑性狼瘡後，自98年9 月14日至同年10月12日止，
    即長期住院治療等情，亦經證人詹巧雲於本院審理中證述明
    確（見本院卷第34頁），並有行政院衛生署中央健康保險局
    保險對象門診就醫紀錄明細表2 紙在卷可稽（見原審審訴卷
    第19、20頁），是被告於採尿前夕，病情確屬嚴重，依常理
    亦應無非法施用毒品海洛因之可能。
五、綜上，被告之尿液檢驗雖有嗎啡陽性反應，但在被告堅決否
    認施用毒品之情形下，顯然以被告因於採尿前夕，曾施打醫
    藥用之嗎啡藥劑所致之可能性最大；而公訴人除該尿液報告
    外，並無其他積極證據諸如查扣毒品海洛因、注射工具等證
    物以資佐證，則在『罪疑為輕』之法則下，尚難僅憑上開被
    告尿液檢驗結果，遽認被告係於採尿前有非法施用海洛因之
    事實。此外，復查無其他確切證據足證被告有何公訴意旨所
    指之犯行，參諸上開說明，應認不能證明被告犯罪，自應為
    被告無罪之諭知。
六、原審因而以不能證明被告犯施用第一級毒品罪，而為被告無
    罪之諭知，核無違誤；檢察官上訴意旨，猶執前詞，指摘原
    判決不當，為無理由，應予駁回。
據上論斷，應依刑事訴訟法第368 條，判決如主文。
本案經檢察官高大方到庭執行職務。
中    華    民    國  100     年    4     月    20    日
                  刑事第四庭    審判長法  官  蕭權閔
                                      法  官  莊松泉
                                      法  官  吳進寶
以上正本證明與原本無異。
如不服本判決應於收受本判決後10日內向本院提出上訴書狀，其
未敘述上訴理由者，並得於提起上訴後10日內向本院補提理由書
狀（均須按他造當事人之人數附繕本）「切勿逕送上級法院」。
中    華    民    國   100    年    4     月    20    日
                                      書記官  唐奇燕